【裁判字號】    97,訴,4581
【裁判日期】    980624
【裁判案由】    分配表異議之訴等
【裁判全文】
臺灣臺北地方法院民事判決              97年度訴字第4581號
原      告  丙○○
訴訟代理人  林淑惠律師
被      告  戊○○
訴訟代理人  李兆環律師
複  代理人  乙○○
訴訟代理人  林家祺律師
被      告  甲○○
上列當事人間請求分配表異議之訴事件，本院於民國98年6 月3
日言詞辯論終結，判決如下：
    主      文
確認被告戊○○對被告甲○○如附件九十七年六月十七日臺灣臺
北地方法院強制執行金額計算書分配表所示之債權原本及利息債
權不存在。
本院九十六年度執字第九五０八六號給付票款執行事件，就被告
甲○○所有門牌號碼臺北市○○路一０三號二樓之五土地及房屋
拍賣所得金額，不准被告戊○○以如前項分配表所示之執行費用
、債權原本及利息債權參與分配。
訴訟費用由被告負擔。
    事實及理由
一、原告主張：伊與被告甲○○有債務糾紛而聲請就其財產為假
    扣押，經鈞院以95年度執全字第3111號扣押甲○○所有臺北
    市○○區○○段4 小段631 、631-1 地號土地及同段同小段
    1280建號建物即門牌號碼臺北市○○路103 號2 樓之5 房屋
    。詎甲○○竟虛偽簽發如附表所示3 紙本票，面額共新臺幣
    （下同）300 萬元予被告戊○○，使戊○○得於鈞院96年度
    執字第95086 號給付票款強制執行事件參與分配，並經鈞院
    製有如附件所示之分配表。惟戊○○並非資力雄厚之人，其
    對甲○○並無該分配表所示之債權，如許戊○○參與分配，
    伊將受有參與分配受償不乏之虞。爰求為確認戊○○對甲○
    ○如附件所示之分配表債權不存在，以及戊○○不得於該強
    制執行程序中參與分配之判決等語。並聲明：如判決主文所
    示。
二、被告則以下列等語資為抗辯，並均聲明：原告之訴駁回。
(一)、被告戊○○部分：甲○○因從事工程業務陸續向伊借錢，因
    而簽發如附表所示本票3 紙交伊收執，以為借款之償還，原
    告主張伊為非正當取得票據之人，應負舉證責任。伊於97年
    2 月14日將所有坐落臺北縣三重市○○路110 號27樓之5 及
    之7 兩戶不動產贈與伊女兒，復與兄長合作經營木材生意，
    成立「木亮金企業有限公司」且登記為負責人，可見有相當
    資力。又票據乃文義證券及無因證券，票據上權利之行使，
    不以其原因關係存在為前提，故其原因關係不存在或無效時
    ，執票人仍得依票據文義行使其權利，原告主張如附表所示
    本票之票據法律關係不存在，應由原告負舉證責任等語，資
    為抗辯。
(二)、被告甲○○部分：原告於81年8 月17日與訴外人張正光強押
    伊到板橋埔墘魚池及臺北市○○街43號4 樓拘禁後，伊只好
    開出12張支票面額共460 餘萬元予原告，致使伊所有房屋遭
    拍賣等語，資為抗辯。
三、兩造不爭執之事項：
(一)、原告係以其對甲○○有40萬元支票票款請求權，聲請對甲○
    ○財產為假扣押，經本院95年度裁全字第9910號民事裁定准
    債權人即原告以144,000 元為擔保，得對債務人即甲○○財
    產在40萬元之範圍內為假扣押，經原告提存擔保金後，本院
    執行處於95年8 月11日以北院錦95執全平字第3111號囑託查
    封登記書對甲○○所有臺北市○○區○○段4 小段631 、63
    1-1 地號土地及同段同小段1280建號建物即門牌號碼臺北市
    ○○路103 號2 樓之5 房屋（下稱系爭土地及房屋）為查封
    登記。
(二)、嗣原告於96年12月21日取得本院96年度簡上字第168 號給付
    票款事件民事確定判決為執行名義，對甲○○系爭土地及房
    屋為強制執行。另戊○○以甲○○簽發如附表所示本票3 紙
    ，取得本院97年度票字第2783號准許強制執行裁定之執行名
    義，亦聲請強制執行甲○○系爭土地及房屋。經併案執行後
    ，本院96年度執字第95086 號執行事件於97年4 月24日拍賣
    系爭土地及房屋，並於97年5 月29日製作第一次分配表，原
    定於同年6 月16日實行分配，惟原告於同年6 月11日具狀就
    分配表所列債權人戊○○及訴外人林韻芳之債權存在聲明異
    議。林韻芳嗣於97年6 月13日具狀陳明其對甲○○之債權已
    獲清償，撤回參與本件之分配，本院執行處復於97年6 月17
    日更正分配表，除剔除林韻芳之分配外並重定實行分配日為
    97年7 月3 日，原告仍於97年6 月24日具狀向本院執行處就
    戊○○之債權存在聲明異議。
(三)、依本院民事執行處於97年6 月17日製作分配表內容載明，債
    權種類次序10者為原告之普通票款債權，原本為400 萬元、
    利息3,143,014 元，小計7,143,014 元，分配比率40.9394%
    ，分配金額為2,924,311 元。次序8 者為戊○○之普通票款
    債權，原本為300 萬元（100 萬元本票三紙）暨利息148,93
    2 元，小計3,148,932 元，分配比率占40.9394%，分配金額
    為1,289,155 元。次序9 者亦為戊○○之普通債權，係2,00
    0 元程序費用，分配比率占40.9500%，分配金額819 元，有
    民事執行處強制執行金額計算書分配表影本在卷可稽（見本
    院卷第24頁），並經本院調閱前揭96年度執字第95086 號執
    行卷宗全部查核屬實。
四、兩造爭執之事項：戊○○對甲○○是否有債權存在？
    茲就兩造爭點及本院得心證之理由分述如下：
(一)、按當事人主張有利於己之事實者，就其事實有舉證之責任，
    民事訴訟法第277 條定有明文。又消極確認之訴，應由被告
    負立證責任，如被告欲主張原告確為股東，應由被告自負立
    證責任，如被告不能立證或其提出之證據不足採用，則原告
    之訴即應認為有理由，無庸另行立證。有最高法院19年上字
    第385 號判例可參。再確認法律關係不存在之訴，原告如僅
    否認被告於訴訟前所主張法律關係成立原因之事實，以求法
    律關係不成立之確認，應由被告就法律關係成立原因之事實
    ，負舉證之責。有最高法院20年上字第709 號判例可資參照
    。另確認法律關係不存在之訴，如被告主張其法律關係存在
    時，應由被告負舉證責任。有最高法院42年臺上字第170 號
    判例可按。
(二)、經查：原告對戊○○訴請確認渠持有甲○○所簽發如附表所
    示之本票債權不存在，戊○○主張其對甲○○如附表所示之
    本票債權存在，自應由戊○○就該本票債權之存在負舉證責
    任。又票據債務人不得以自己與發票人或執票人之前手間所
    存抗辯之事由對抗執票人，票據法第13條前段定有明文，則
    依同條反面之解釋，票據債務人非不得以自己與執票人間所
    存抗辯之事由對抗執票人；戊○○係主張其借款予甲○○，
    由甲○○簽發如附表所示之本票予戊○○，則戊○○與甲○
    ○係票據關係之直接當事人，甲○○自得以其與戊○○間之
    原因關係對抗之。又金錢借貸契約，屬要物契約，應由貸與
    人就交付金錢之事實負舉證之責，有最高法院69年臺上字第
    3564號判例參照。是本票為無因證券，本票債權人就其取得
    本票之原因，固不負證明之責任，惟既經本票債權人主張本
    票係本票債務人向伊借款而簽發交付，作為清償，本票債務
    人復抗辯其未收受借款，消費借貸並未成立，則就借款已交
    付事實，即應由本票債權人負舉證責任，有最高法院73年第
    1 次民事庭會議決議參照；本件原告係訴請確認戊○○與甲
    ○○間如附表所示之本票債權不存在，並否認戊○○再交付
    借款予甲○○之事實，自應由戊○○就其已交付借款之事實
    負舉證之責任。
(三)、戊○○主張其已將借款交付甲○○，固據提出甲○○所簽發
    如附表所示之本票，並聲請傳喚證人丁○○到庭證述明確在
    卷；惟查：(1)甲○○所簽發如附表所示之本票及借據（見本
    院卷第47-49 頁），無法證明戊○○有依票面金額交付借款
    予甲○○。(2)另依戊○○所提給付合會金事件之民事判決及
    和解書影本，僅足認被告有參與該互助會，尚無從資為戊○
    ○有資力借予甲○○消費借貸款項之認定。(3)又觀諸卷附銀
    行交易明細資料、存摺之影本，亦僅得認戊○○帳戶有上開
    現金之存提異動，尚無從據以認定該款項係交付與甲○○，
    並甲○○與戊○○就上開款項有借貸之合意，且依戊○○所
    提出銀行交易明細資料及和解書，其金額均相當零散，並未
    達到100 萬元，亦無提領100 萬元之紀錄，與上開借貸債權
    之金額動輒以百萬計等情顯不相當，且戊○○始終未陳明其
    借予甲○○之資金來源，是甲○○是否有簽發如附表所示之
    本票向戊○○調借300 萬元，不無可疑。(4)至於戊○○雖舉
    證人丁○○於98年4 月22日到庭具結證述：「詳細日期我忘
    記了，因為時間太久，只知道有一天我要到五賢宮去拜拜，
    我看到房間的門開了一個小縫，我就從門縫望進去看到桌上
    有放錢，他們兩個人在算錢，他們也有看到我但是我並沒有
    走進去房間，拜完我就離開廟了。」「我是去廟裡拜拜點香
    時聽到有兩個人說話的聲音，才探頭去望，當時就看到兩人
    坐在桌子旁邊，錢就放在桌上，兩個人在算錢，錢旁邊有放
    壹個袋子，其他我沒有看清楚。」「大約十幾天後有碰到呂
    先生，我就問他現在是不是景氣好，所以你的錢就多了，他
    回答我說那個錢是向別人借的，但是沒有說是向誰借的，我
    就沒有再問其他的事情了。」等語（見本院卷第127-129 頁
    ），惟依該證述內容，固得證實甲○○、戊○○曾於五賢宮
    算錢之場景，惟戊○○是否確有實際交付該筆金錢，交付之
    原因事實是否係基於本件消費借貸契約，且交付金額是否確
    與系爭債權本金300 萬元相符，皆非無疑，且戊○○有銀行
    帳號，則其與甲○○間之交付借款，自以利用銀行帳戶轉帳
    最為方便，且戊○○借給甲○○之款項全額非在少數，戊○
    ○若自銀行提領巨額現金，再將現金交付甲○○，不僅不方
    便，安全性亦堪慮，戊○○所主張交付借款之方式實有違經
    驗法則。綜上所述，戊○○並無法證明其有將借款交付甲○
    ○，且所述諸多不符常情，難遽信前揭所辯為真；復以借據
    之簽立僅得以證明被告二人間有成立消費借貸契約意思表示
    之合致，尚不得據以為金錢交付之證明，揆諸前揭說明，自
    難據此認定戊○○與甲○○間有成立消費借貸契約之法律關
    係，則原告訴請確認戊○○對甲○○如附表所示之債權原本
    及利息債權不存在，即無不合，應予准許。
五、末按債權人或債務人對於分配表所載各債權人之債權或分配
    金額有不同意者，應於分配期日1 日前，向執行法院提出書
    狀，聲明異議。又異議未終結者，為異議之債權人或債務人
    ，得向執行法院對為反對陳述之債權人或債務人提起分配表
    異議之訴；聲明異議人未於分配期日起10日內向執行法院為
    前二項起訴之證明者，視為撤回其異議之聲明；前項期間，
    於第40條之1 有反對陳述之情形，自聲明異議人受通知之日
    起算。強制執行法第39條第1 項、第41條第1 項、第3 項前
    段及第4 項分別定有明文。查原告於本院96年度執字第9508
    6 號給付票款強制執行事件，已就本院於97年6 月17日製作
    分配表中所載戊○○之債權，於分配期日即97年7 月3 日前
    之97年6 月24日具狀到院聲明異議，且旋於同日具狀向本院
    提起本件分配表異議之訴等情，業經本院調閱該執行卷查明
    屬實。原告依法就戊○○之債權是否存在自得提起分配表異
    議之訴，而戊○○對甲○○如附件所示分配表之債權並不存
    在，已如前述，是原告提起分配表異議之訴，請求戊○○不
    得以分配表所示之執行費用，債權原本及利息債權參與分配
    ，自屬有據，應予准許。
六、本件事證已臻明確，兩造其餘攻擊、防禦之方法並所提之證
    據即無逐一論述之必要，附此敘明。
七、據上論結，本件原告之訴為有理由，依民事訴訟法第78條、
    第85條第1項，判決如主文。
中    華    民    國    98    年    6     月    24    日
                  民事第四庭        法  官  鄧德倩
以上正本係照原本作成
如對本判決上訴，須於判決送達後20日內向本院提出上訴狀
中    華    民    國    98    年    6     月    24    日
                                    書記官  林孔華
┌─────────────────────────────────────┐
│附表：                                                                    │
├───┬───────┬───────┬────┬──────┬─────┤
│編 號 │ 發  票   日  │ 到  期  日   │票據號碼│ 票面金額   │執  票  人│
│      │              │              │        │（新臺幣）  │          │
├───┼───────┼───────┼────┼──────┼─────┤
│001   │95年1 月9 日  │96年7 月9 日  │No360027│1,000,000元 │戊  ○  ○│
├───┼───────┼───────┼────┼──────┼─────┤
│002   │95年1 月9 日  │96年1 月9 日  │No360026│1,000,000元 │戊  ○  ○│
├───┼───────┼───────┼────┼──────┼─────┤
│003   │95年1 月9 日  │97年1 月9 日  │No360028│1,000,000元 │戊  ○  ○│
└───┴───────┴───────┴────┴──────┴─────┘


司法院資訊處製作；財團法人民間司法改革基金會備份。
